ACORDAO-COMPLETO-2554629

ACÓRDÃO 6086/2022 ATA 35/2022 - SEGUNDA CÂMARA

VISTOS, relatados e discutidos estes autos que tratam de Pedido de Reexame interposto pelo Senado Federal, por meio do qual se insurge contra o Acórdão 18380/2020-TCU-Segunda Câmara, o qual, entre outras medidas, considerou o ato de aposentadoria de Erico de Assis Rodrigues ilegal e negou-lhe registro;
ACORDAM os Ministros do Tribunal de Contas da União, reunidos em Sessão da 2ª Câmara, ante as razões expostas pelo Relator, e com fundamento nos arts. 32, parágrafo único, 33 e 48, da Lei 8.443/1992, em:
9.1. conhecer do recurso interposto, para dar-lhe provimento, de modo a:
9.1.1. tornar sem efeito o Acórdão 18380/2021-TCU-Segunda Câmara, de relatoria do Ministro Augusto Nardes, em relação ao servidor Erico de Assis Rodrigues;
9.1.2. considerar legal e conceder o registro do ato de alteração da aposentadoria de Erico de Assis Rodrigues;
9.2. dar ciência desta decisão ao recorrente e aos demais interessados.

Pedido de reexame interposto por Senado Federal contra o Acórdão 18.380/2021-TCU-2ª Câmara, rel. Ministro Augusto Nardes, o qual, entre outras medidas, considerou o ato de aposentadoria de Erico de Assis Rodrigues ilegal e negou-lhe registro.

Segunda Câmara

Senado Federal.

3. Interessados/Responsáveis:
3.1. Interessados: Auditoria do Senado Federal; Celso de Souza (XXX.550.781-XX); Erico de Assis Rodrigues (XXX.076.147-XX); Lidia Marieta Bentes Carreira Evangelista (XXX.302.851-XX).
3.2. Recorrente: Senado Federal.
3.3. Recorrente: Erico de Assis Rodrigues (CPF XXX.076.147-XX).

13.1. Ministros presentes: Bruno Dantas (Presidente), Aroldo Cedraz (Relator) e Antonio Anastasia.
13.2. Ministro-Substituto convocado: Marcos Bemquerer Costa.

AROLDO CEDRAZ

Adoto como Relatório e transcrevo a seguir a instrução de peça 29, com a qual anuiu o corpo dirigente da Serur (peça 30) , bem como o Ministério Público junto ao Tribunal (peça 31) :
INTRODUÇÃO
1.	Trata-se de Pedido de Reexame (peças 20 e 21) interposto pelo Senado Federal contra o Acórdão 18380/2021-TCU-Segunda Câmara (peça 10) , que teve como relator o Excelentíssimo Senhor Ministro Augusto Nardes.
1.1.	A deliberação recorrida apresenta o seguinte teor:
VISTOS, relatados e discutidos estes autos que tratam de atos de aposentadoria concedidas no âmbito do Senado Federal.0
ACORDAM os Ministros do Tribunal de Contas da União, reunidos em sessão da Segunda Câmara, diante das razões expostas pelo Relator, com fundamento no art. 71, inciso III, da Constituição Federal e nos arts. 1º, inciso V, 39, inciso II, e 45 da Lei 8.443/1992, em:
9.1. considerar ilegais os atos de aposentadoria de Celso de Souza, Erico de Assis Rodrigues e Lidia Marieta Bentes Carreira Evangelista, negando-lhes o respectivo registro;
9.2. dispensar o recolhimento das quantias indevidamente recebidas de boa-fé pelos interessados, consoante o disposto na Súmula 106 deste Tribunal;
9.3. determinar ao Senado Federal que adote as seguintes providências, sob pena de responsabilidade solidária da autoridade administrativa omissa:
9.3.1. emita novo ato, livre da irregularidade ora apontada, em substituição ao ato de aposentadoria de Celso de Souza, submetendo-o à nova apreciação por este Tribunal, na forma do artigo 260, caput, do Regimento Interno, pelo sistema e-Pessoal;
9.3.2. reavalie e altere, se for o caso, a parcela de quintos inicialmente concedida aos interessados, à luz da deliberação do Supremo Tribunal Federal, nos autos do RE 638.115/CE, na Sessão Ordinária de 18/12/2019;
9.3.3. comunique aos interessados a deliberação deste Tribunal e os alerte de que o efeito suspensivo proveniente da eventual interposição de recursos, junto ao TCU, não os eximirá da devolução dos valores indevidamente recebidos após a notificação;
9.4. dar ciência desta deliberação aos interessados e ao Senado Federal.
 (destacamos e sublinhamos) 
HISTÓRICO 
2.	O ato de aposentadoria de Erico de Assis Rodrigues, objeto de recurso interposto pelo órgão de origem, foi julgado ilegal, haja vista a Secretaria de Fiscalização de Integridade de Atos e Pagamentos de Pessoal e de Benefícios Sociais (Sefip) ter apontado, na instrução de peça 6, p. 2-3, a ocorrência de possíveis irregularidades decorrentes da inclusão nos proventos de parcelas referentes à incorporação de quintos/décimos de funções comissionadas exercidas após 8/4/1998, além dos limites previstos nos arts. 3º e 5º da Lei 9.624/1998.
2.1.	Irresignado, o Senado Federal interpôs o presente pedido de reexame (peças 20 e 21) , cuja argumentação será abordada mais adiante.
ADMISSIBILIDADE
3.	Reitera-se o exame de admissibilidade realizado pelo Sar/Serur (peça 22) , que opinou pelo conhecimento do recurso, nos termos do artigo 48 da Lei 8.443/1992, c/c os artigos 285 e 286, parágrafo único, do RI/TCU, suspendendo-se os efeitos dos subitens 9.1, 9.3, 9.3.1 e 9.3.2 do Acórdão 18380/2021-TCU-Segunda Câmara em relação ao recorrente. O Excelentíssimo Senhor Ministro Aroldo Cedraz, mediante despacho de peça 26, concordou com esta unidade técnica.
EXAME DE MÉRITO
4.	Delimitação
4.1.	Constitui objeto do presente recurso definir se é cabível a alteração do juízo firmado no acordo recorrido em relação ao servidor de Erico de Assis Rodrigues, podendo ser julgado legal e registrado seu ato de alteração de aposentadoria.
5.	Da incorporação de parcelas de quintos/décimos
5.1.	Defende o Senado Federal que não houve ilegalidade na incorporação de quintos pelo referido servidor, com base nos seguintes argumentos.
5.2.	Mediante o acórdão vergastado, o ato de alteração da aposentadoria de Erico de Assis Rodrigues (ato e-Pessoal 36904/2020) foi julgado ilegal, em razão da incorporação da parcela VPNI decorrente do exercício de funções comissionadas após o advento da Lei 9.624/1998 (peça 20, p. 45) . 
5.3.	Conforme discriminado no formulário e-Pessoal considerado ilegal, o servidor exerceu apenas a função comissionada de Chefe de Seção (FC-05) , de 1/7/1981 a 30/5/1989, aposentando-se em 31/5/1989, não tendo sido computado, portanto, qualquer exercício de função após 8/4/1998 (peça 20, p. 5) . 
5.4.	Assim, requer que seja reformado o acórdão recorrido apenas com relação ao julgamento pela negativa de registro do ato de alteração da aposentadoria do servidor Erico de Assis Rodrigues, considerando a inexistência da ilegalidade apontada, qual seja, a contagem do exercício de função comissionada após 8/4/1998 para a incorporação de quintos/décimos (peça 20, p. 5-6) .
Análise
5.5.	O ato de alteração da aposentadoria de Erico de Assis Rodrigues (peça 2) foi julgado ilegal, por se considerar que havia incorporação de parcelas de quintos/décimos pelo exercício de função de confiança posterior ao advento da Lei 9.624/1998.
5.6.	Consta do quadro de "funções exercidas" do formulário de aposentadoria do sistema ePessoal (peça 2, p. 5) que o referido servidor incorporou 10/10 de FC-05 - Chefe de Seção, sendo que exerceu essa função no período de 1/7/1981 a 30/5/1989 (7 anos, 11 meses e 6 dias) .
5.7.	No recurso interposto pelo órgão de origem, foram referendadas as informações lançadas no ato de peça 2, com o esclarecimento de que a vigência do ato inicial de aposentação do interessado data de 31/5/1989, não tendo havido a incorporação de quintos após a edição da Lei 9.624/1998.
5.8.	Assim, entende-se que é o caso de tornar sem efeito o acórdão recorrido em relação ao servidor Erico de Assis Rodrigues, com a apreciação pela legalidade do ato de alteração de sua aposentadoria, que não contém incorporação de quintos após 8/4/1998.
5.9.	Diante disso, opina-se pelo acolhimento dos argumentos apresentados pelo Senado Federal.
CONCLUSÃO
6.	Da análise de mérito, conclui-se que é cabível a alteração do juízo firmado no acordo recorrido, podendo ser considerado legal e registrado o ato de alteração de aposentadoria de peça 2, haja vista que a rubrica de quintos incluída nos proventos do interessado refere-se ao período de 1/7/1981 a 30/6/1986, conforme quadro de "funções exercidas" do formulário do sistema e-Pessoal (peça 2, p. 5) .
6.1.	Por conseguinte, sugere-se dar provimento parcial ao presente recurso para tornar sem efeito o Acórdão contestado em relação a Erico de Assis Rodrigues, a fim de julgar legal o ato de alteração da aposentadoria do interessado.
PROPOSTA DE ENCAMINHAMENTO
7.	Ante o exposto, submetem-se os autos à consideração superior, propondo-se, com fundamento no art. 48 da Lei 8.443/1992:
a)	conhecer do recurso interposto, para, no mérito, dar-lhe provimento parcial, de modo a:
a.1)	tornar sem efeito o Acórdão 18380/2021-TCU-Segunda Câmara, de relatoria do Ministro Augusto Nardes, em relação ao servidor Erico de Assis Rodrigues;
a.2)	considerar legal e ordenar o registro do ato de alteração da aposentadoria de Erico de Assis Rodrigues;
b)	informar ao recorrente e demais interessados do Acórdão a ser proferido, destacando que o Relatório e o Voto que o fundamentam podem ser acessados por meio do endereço eletrônico www.tcu.gov.br/acordaos.
	É o Relatório.

não há.

Procurador Marinus Eduardo De Vries Marsico.

APOSENTADORIA. INCORPORAÇÃO DE QUINTOS ORIUNDOS DE EXERCÍCIOS DE FUNÇÕES POSTERIORES A 8/4/1998, CONSIDERADO ILEGAL. PEDIDO DE REEXAME. ARGUMENTOS INSUFICIENTES PARA MODIFICAR O ACÓRDÃO RECORRIDO. CIÊNCIA PARA SE OBSERVAR O DECIDIDO PELO STF NO RE/638.115. AVERBAÇÃO INDEVIDA DE TEMPO DE SERVIÇO PARA FINS DE ANUÊNIO. ILEGALIDADE DOS ATOS DE CONCESSÃO. NEGATIVA DE REGISTRO. PEDIDO DE REEXAME. CONHECIMENTO. RAZÕES SUFICIENTES PARA ALTERAR O JUÍZO EM RELAÇÃO A UM DOS ATOS. PROVIMENTO PARCIAL.

APOSENTADORIA (APOS)

Secretaria de Recursos (Serur); Secretaria de Fiscalização de Integridade de Atos e Pagamentos de Pessoal e de Benefícios Sociais (Sefip).

Cuidam os autos de Pedido de Reexame interposto pelo Senado Federal, por meio do qual se insurge contra o Acórdão 18380/2021-TCU-Segunda Câmara, rel. Ministro Augusto Nardes, que, entre outras medidas, considerou o ato de aposentadoria de Erico de Assis Rodrigues ilegal e negou-lhe registro.
A referida concessão de aposentadoria foi considerada ilegal porque teria incorporado quintos decorrentes da ocupação de funções comissionadas posteriores a 8/4/1998.
Preliminarmente, ratifico o exame de admissibilidade despachado por mim nestes autos, uma vez que o recurso apresentado atende aos requisitos pertinentes à espécie.
Em suma, o recorrente alega que o servidor exerceu apenas a função comissionada de Chefe de Seção (FC-05) , de 1/7/1981 a 30/5/1989, aposentando-se em 31/5/1989, não tendo sido computado, portanto, qualquer exercício de função após 8/4/1998 (peça 20, p. 5) . 
A Secretaria de Recursos propõe acolher o recurso parcialmente de forma a considerar legal e registrar o ato de peça 2. O Ministério Público junto ao TCU acompanha esse entendimento. 
Feito esse breve introito, anuo à proposta alvitrada pela unidade técnica, endossada pelo Parquet especializado, e adoto os fundamentos e argumentos reproduzidos no Relatório precedente como minhas próprias razões de decidir, sem prejuízo dos breves comentários a seguir.
De fato, como aponta a Serur, informa-se, no ato, que o referido servidor incorporou 10/10 de FC-05 - Chefe de Seção, sendo essa função foi exercida no período de 1/7/1981 a 30/5/1989 (7 anos, 11 meses e 6 dias) . Além disso, na peça recursal, informa-se que a vigência do ato inicial de aposentação do interessado data de 31/5/1989, não tendo havido, portanto, a incorporação de quintos após a edição da Lei 9.624/1998.
Diante de tais esclarecimentos, entendo que deva ser dado provimento integral ao recurso, de forma que, como proposto pela unidade instrutiva, o ato de alteração de aposentadoria à peça 2, referente ao ex-servidor Erico de Assis Rodrigues, seja considerado legal e registrado.
	Ante o exposto, incorporo o parecer da unidade técnica reproduzido no Relatório precedente, endossado pelo Parquet, como razões de decidir, e VOTO para que o Tribunal adote a minuta de deliberação que submeto a este Colegiado.
TCU, Sala das Sessões, em 4 de outubro de 2022.
AROLDO CEDRAZ 
Relator